臺灣高等法院高雄分院刑事判決　　　　96年度上訴字第1615號
上　訴　人　臺灣屏東地方法院檢察署檢察官
被　　　告　甲○○
選任辯護人　郭家駿律師
上列上訴人因被告違反組織犯罪防制條例等案件，不服臺灣屏東
地方法院95年度訴字第444號中華民國96年6月21日第一審判決（
起訴案號：臺灣屏東地方法院檢察署93年度核退偵字第81號），
起上訴，本院判決如下：
     主  文
上訴駁回。
     理  由
一、公訴意旨略以：甲○○與丙○○、乙○○、丁○○等人（上
    開三人業經原審判刑確定）共同基於常業重利之犯意聯絡，
    於92年3 月間起，共同在內埔夜市商展場及中興大樓辦公室
    等地點，提供資金，供急迫、輕率或無經驗之不特定多數人
    借款，並以年利率百分之二百四十之計息方式或年利率百分
    之三百六十之計息方式，向借款人收取與借款本金顯不相當
    之重利，而以之為常業；其負責記帳及管理借款人之本票等
    資料，被告丙○○、乙○○、丁○○等人則負責貸放款項及
    催討債務，倘借款人未如期清償，即會以恐嚇、傷害等方式
    暴力逼討債務，係有內部管理結構，而具集團性及脅迫性、
    暴力性之犯罪組織，因認被告甲○○涉犯常業重利罪及組織
    犯罪防制條例第3 條第1 項後段之參與犯罪組織罪嫌云云。
二、按犯罪事實應依證據認定之，無證據不得認定犯罪事實；又
    不能證明被告犯罪者，應諭知無罪之判決，刑事訴訟法第15
    4 條、第301 條第1 項分別定有明文。又刑事訴訟法第161
    條已於91年2 月8 日修正公布，其第1 項規定：檢察官就被
    告犯罪事實，應負舉證責任，並指出證明之方法。因此，檢
    察官對於起訴之犯罪事實，應負提出證據及說服之實質舉證
    責任。倘其所提出之證據，不足為被告有罪之積極證明，或
    其指出證明之方法，無從說服法院以形成被告有罪之心證，
    基於無罪推定之原則，自應為被告無罪判決之諭知，最高法
    院92年台上字第128 號判例亦明揭此旨。準此，刑事訴訟制
    度受「倘有懷疑，則從被告之利益為解釋」、「被告應被推
    定為無罪」原則所支配，故得為訴訟上證明者，無論為直接
    或間接證據，須客觀上於吾人一般社會生活經驗均不致有所
    懷疑，而達於確信之程度者，且除認定被告犯罪之外，無從
    本於同一事證為其他有利於被告之合理推斷，始可以之為不
    利之認定，倘其證明尚未達於確信之程度，而有合理可疑存
    在時，即難據為被告有罪之認定。
三、公訴人認被告甲○○涉犯上開犯行，無非以證人即上開被害
    人與證人A1、A3、A4之證詞，被告甲○○係丙○○之妻，以
    及警方在其與丙○○之住處內查扣記帳單、本票及切結書等
    為主要依據。惟被告甲○○堅決否認有何常業重利犯行，辯
    稱：我不認識字，沒有與同案被告丙○○等人一起放高利貸
    等語。
四、經查：
  (一)公訴人所舉之證人，除證人黃精亮、余永富及A1之外，於警
    詢或偵訊時均未敘及被告甲○○有為任何貸放款項或催討債
    務之行為，且證人張榮山於偵訊、原審審理時及證人A3、A4
    於原審審理時均明確證稱並未見過在庭之被告甲○○（分見
    93年度核退偵字第81號卷第91頁、原審卷第113 頁背面、14
    7 頁背面、273 頁背面），而證人黃精亮、余永富及A1於警
    詢時亦均僅證稱：被告甲○○係地下錢莊幕後之金主等語，
    渠等之證詞顯無法證明公訴人所指被告甲○○係負責記帳及
    管理借款人之本票等資料乙節；況依證人黃精亮、余永富於
    警詢所述渠等均係直接向被告丙○○借錢，該地下錢莊全都
    由同案被告丙○○出面掌控，其他的金主（包括甲○○）都
    在幕後等情（見警卷第6 頁、13頁背面），則被告甲○○既
    在幕後未出面，渠等何以能得知被告甲○○係金主？渠等證
    詞實屬可疑。另自證人A1於警詢時證稱：該地下錢莊全部由
    丙○○出面掌控，其他金主都在幕後，我是因為常送檳榔到
    丙○○他們的辦公室，跟丙○○和他的小弟聊天，所以知道
    他們的金主股東、經營方式等，我沒有看過甲○○來過辦公
    室等語觀之（見警卷第2 頁背面），足見證人A1亦未親眼目
    睹被告甲○○有何參與經營該地下錢莊之行為，且其就被告
    甲○○提供資金予其餘被告之時間、地點、方式等細節均未
    具體指明，尚難以其耳聞而來、毫無憑據之空泛證詞，據為
    被告甲○○之論罪依據。
  (二)又警方雖在被告甲○○與丙○○上開住處查扣記帳單5 張、
    發票人為李平義、李美祝、鍾日榮、林才金、戊○○之本票
    各1 張、發票人為李婉瑜之本票2 張、林才金、戊○○簽具
    之切結書各1 張、已使用之空白商業本票簿2 本、未使用之
    空白商業本票簿5 本、0000000000號行動電話1 支（含SIM
    卡）等物。然扣案之發票人為李平義、李美祝、鍾日榮、林
    才金、戊○○之本票各1 張、發票人為李婉瑜之本票2 張、
    林才金、戊○○簽具之切結書各1 張，業經同案被告丙○○
    、乙○○、丁○○均否認與本案有關，而證人李平義、李美
    祝、鍾日榮、李婉瑜亦證稱：係因合會關係而簽立本票，並
    非向丙○○、乙○○、丁○○等人借款而簽立（見93年度核
    退偵字第81號卷第90、20、23頁背面，警卷第37-2頁），另
    林才金則未曾到案說明，且查無證據證明與上開犯罪事實有
    直接之關聯。是與本案有關者，僅有扣案之記帳單5 張、空
    白商業本票簿7 本及0000000000號行動電話1 支。惟查該行
    動電話係同案被告丙○○所有乙節，業經被告甲○○及丙○○於警詢時供述無訛；而被告甲○○於警詢時雖供稱：扣案
    之記帳單係其所有，本票有部分亦為其所有等語，然其與同
    案被告丙○○於警偵訊均稱：因甲○○不認識字，故扣案記
    帳單均係丙○○幫忙書寫等語（見警卷第99頁、93年度偵字
    第245 號卷第9 、12頁）。又經原審將被告甲○○當庭書寫
    之「1000」、1 至9 、「個」、「期」、「吳」、「號」等
    字跡，被告甲○○所提出其平日書寫之字跡，及扣案記帳單
    一併囑託法務部調查局鑑定是否為出自同一人之筆跡，該局
    函覆稱依憑上開送鑑資料，尚無法認定異同，有該局96年5
    月11日回函附卷可證（見原審卷第361 頁）；而檢察官亦未
    再提出其他證據方法，是既無法證明扣案記帳單確係被告甲○○所填載，則起訴書所指被告甲○○負責記帳乙情，自有
    可議。況衡情被告甲○○與丙○○係夫妻關係，被告甲○○
    極有可能為迴護丙○○，附和丙○○上開辯解，其上開供詞
    尚難作為其參與本件犯行之證明。至於空白商業本票之用途
    甚廣，非僅可供丙○○經營地下錢莊之用，被告甲○○亦可
    能持以使用，是其與丙○○所供扣案本票係渠等共有乙節，
    尚不足為不利於被告甲○○之認定。另扣案發票人為李平義
    、李美祝、鍾日榮、林才金、李婉瑜之本票及林才金簽具之
    切結書，由於上開發票人或已於警詢時證稱係因合會關係所
    開立，或未到案說明，是上開本票、切結書尚難認與本案常
    業重利犯行有何關聯，自無法作為公訴人所指被告甲○○負
    責管理借款人本票等資料乙節之證明；縱認該些本票、切結
    書確與本案有關，因查獲處所係被告甲○○、丙○○共同居
    住之處，在無其他證據證明被告甲○○知悉且實際共同參與
    前述常業重利犯行之情況下，實難以被告甲○○與丙○○之
    關係，警方在渠等住處內查扣上開物品逕認被告甲○○與其
    餘同案被告有常業重利之犯意聯絡及行為分擔。又扣案戊○○出具之切結書雖載明係向被告甲○○借款20萬元，然被告
    甲○○就此辯稱：戊○○是我先生丙○○的朋友，是我先生
    私下叫我拿錢借給戊○○，我不願意，我要求丙○○叫戊○○寫借據，拿東西抵押，才願意把20萬元借給戊○○，是我
    先生要借給他的等語（見原審卷第178 頁背面），核與同案
    被告丙○○於原審準備程序所供：戊○○係其朋友，其借20
    萬元給戊○○等語（見原審卷第26頁）；及證人戊○○於警
    詢及原審審理中證稱：其係向丙○○借20萬元，並開立20萬
    元本票、簽切結書，以營利事業登記證作為擔保，丙○○拿
    錢給伊時，有說是切結書上所載之人（即甲○○）借的，並
    要求伊在切結書上簽名等語（見警卷第135 頁、原審卷第18
    7 頁背面、188 頁背面），均相符一致；甚至於本院審理時
    證人戊○○亦證稱：「借錢過程中並未見過甲○○。」、「
    該筆20萬元之借款，被告甲○○或同案被告丙○○並未向其
    收取利息。」等語（見本院卷第91、92頁）。況依卷內證據
    亦無法證明同案被告丙○○、乙○○、丁○○有向戊○○收
    取重利，是該些扣案物自亦無從為被告甲○○有罪之認定。
    末者，亦無證據證明被告甲○○平常有使用丙○○所有之6K
    ─5841號自用小客車，是以在該車內查扣之物品顯難認定與
    被告甲○○有關。是被告甲○○上開所辯，堪可採信。
(三)、綜上所述，公訴人所舉證據均無法證明被告甲○○確有為該
    地下錢莊從事記帳及管理借款人本票等資料之工作，亦未證
    明被告甲○○與丙○○、乙○○、丁○○有何常業重利之犯
    意聯絡及行為分擔，而無法使通常一般人均不致於有所懷疑
    而得確信被告甲○○犯有上開犯行；此外，復查無其他積極
    證據足資認定被告甲○○確有公訴人所指之上開犯行，自不
    能以推測或擬制之方法，作為裁判之基礎，是揆諸上開說明
    ，依法應為無罪之諭知。
五、原審因而以不能證明被告甲○○有上開犯行，因而為被告甲○○無罪之諭知，核無違誤。檢察官認原審此部分未為有罪
    之判決為不當，提起上訴，指摘原判決不當，為無理由，應
    予駁回。
六、同案被告丙○○、乙○○、丁○○等人經原審判刑後，於本
    院審理中撤回上訴確定在案，是同案被告丙○○、乙○○、
    丁○○等人，爰不再論列，一併敘明。
據上論斷，應依刑事訴訟法第368 條，判決如主文。
本案經檢察官王登榮到庭執行職務。
中    華    民    國    96    年    10     月   29    日
                  刑事第四庭    審判長法  官  蕭權閔
                                      法  官  李嘉興
                                      法  官  吳進寶
以上正本證明與原本無異。
如不服本判決應於收受本判決後10日內向本院提出上訴書狀，其
未敘述上訴理由者，並得於提起上訴後10日內向本院補提理由書
狀（均須按他造當事人之人數附繕本）「切勿逕送上級法院」。
中    華    民    國    96    年     10   月    29    日
                                      書記官  林佳蓉
